【裁判字號】    99,重訴,12
【裁判日期】    990310
【裁判案由】    侵權行為損害賠償
【裁判全文】
臺灣臺南地方法院民事判決              99年度重訴字第12號
原      告  甲○○
            乙○○
共      同
訴訟代理人  呂蘭蓉  律師
            涂欣成  律師
            洪梅芬  律師
被      告  丙○○
上列當事人間請求侵權行為損害賠償事件，經本院刑事庭移送前
來，本院於民國99年2月24日言詞辯論終結，判決如下：
    主      文
被告應給付原告甲○○新臺幣陸拾捌萬捌仟伍佰肆拾元、原告乙○○新臺幣伍拾陸萬玖仟貳佰伍拾陸元，及均自民國98年11月13
日起至清償日止，按週年利率百分之五計算之利息。
原告其餘之訴駁回。
訴訟費用由被告負擔5分之1，餘由原告負擔。
本判決原告勝訴部分於原告甲○○、乙○○依序以新臺幣貳拾
萬元、新臺幣壹拾玖萬元供擔保後，就其各該部分得假執行。但
被告如各以新台幣陸拾捌萬捌仟伍佰肆拾元、新臺幣伍拾陸萬玖
仟貳佰伍拾陸元依序為原告甲○○、乙○○預供擔保，得免為假
執行。
原告其餘假執行之聲請駁回。
    事實及理由
一、本件原告起訴主張：
(一)、緣本件原告甲○○、乙○○之女李思穎於民國（下同）97年
    5月30日駕駛車牌號碼951-CAA重型機車，途經臺南市○○路
    ○段359號前，先遭被告駕駛之輕型機車撞擊後，適有訴外人
    曾茂源駕駛之大客車自後駛來，因閃避不及，再遭大客車撞
    擊致其不治死亡。而被告過失致人於死案件，現正由本院審
    理中。本件車禍案件業經臺灣省臺南區車輛行車事故鑑定委
    員會鑑定如下：(一)丙○○駕駛普通輕型機器腳踏車，未注意
    車前狀況，未保持安全間隔，為肇事原因。(二)李思穎、曾茂
    源等無肇事因素。
(二)、被告就上述過失致人於死之犯罪行為，除刑事責任外，尚應
    負起民事上之侵權行為賠償責任。茲就原告請求給付之賠償
    金額詳列如下：
  1.殯葬費：新臺幣（下同）438,540元。
  2.原告甲○○及乙○○為李思穎生前應負扶養義務之人（民法
    第1114條第1款定有明文），其二人之扶養費共為：3,345,2
    16元。
    (1)甲○○部分：
      依內政部96年臺灣地區男性簡易生命表記載52歲之男性餘
      命尚有29.05，以扶養親屬免稅額77,000元計，依霍夫曼
      式扣除中間利息後，其一次應給付之金額為77,000×18.0
      0000000=l,403,029元（小數點以下四捨五入，下同） 。
      原告70歲以後，尚有餘命約11年（70歲前之餘命為18年，
      以29.05年扣除，其70歲以後約有11.05年），以11年計，
      且70歲以後之免稅額增加38,500元，依霍夫曼式計算，扣
      除中間利息，其一次應給付之金額為38,500×（18.00000
      000-00.0000000）=198,052元，合計之扶養費共l,403,02
      9+198,052 =1,601,081元。
    (2)乙○○部分：
      依內政部96年臺灣地區女性簡易生命表記載50歲之女性餘
      命尚有33.51，以扶養親屬免稅額77,000元計，依霍夫曼
      式扣除中間利息後，其一次應給付之金額為77,000×19.0
      0000000=l,525,069元。原告70歲以後，尚有餘命約14年
      （70歲前之餘命為20年，以33.51年扣除，其70歲以後約
      有13.51年），以14年計，且70歲以後之免稅額增加38,50
      0元，依霍夫曼式計算，扣除中間利息，其一次應給付之
      金額為38,500×（19.00000000-00.0000000）=219,066元
      ，合計之扶養費共l,525,069+219,066=l,744,135元。
  3.原告甲○○、乙○○之精神慰撫金各150萬元。
    原告甲○○與乙○○與被害人李思穎間，親子情深，今突遭
    喪女之痛，至精神痛苦萬分，打擊甚大，爰各請求150萬元
    之慰撫金。
  4.綜上所述，被告應給付原告甲○○3,539,621元（殯葬438,5
    40＋扶養費l,601,081＋精神慰撫金l,500,000=3,539,621)
    ，原告乙○○3,244,135元（扶養費l,744,135＋精神慰撫金
    l,500,000=3,244,135)等情。
(三)、並聲明：求為判決：
  1.被告應給付原告甲○○3,539,621元，原告乙○○3,244,135
    元，及自起訴狀繕本送達翌日起至清償日止，按年息百分之
    5計算之利息。
  2.原告願供擔保，請准宣告假執行。
二、被告則以：
(一)、本件車禍肇事責任是被告騎車擦撞到被害人李思穎之機車，
    致被害人李思穎被壓死，但被告不清楚為何會去擦撞被害人
    李思穎之機車。本件原告請求之金額太高，被告無力負擔等
    語，資為抗辯。
(二)、並聲明：求為判決：駁回原告之訴。
三、得心證之理由：
(一)、查被告於97年5月30日上午7時10分許，騎乘車牌號碼VJC-73
    9號輕機車，沿臺南市○○路○段機慢車優先道由北往南方向
    行駛，行駛至該路段359號附近時，明知駕駛人本應注意車
    前狀況，隨時採取必要之安全措施，並與其他行車保持安全
    間隔，而依當時情形，天候晴，日間自然光線，柏油路面，
    乾燥無缺陷，無障礙物，視距良好，並無不能注意之情事；
    且其亦明知該路段交通繁忙，倘肇事致人倒地，極可能遭後
    方來車追撞輾壓，適有原告之女李思穎騎乘車牌號碼951-CA
    A號重機車行駛於其左前方，其竟疏未注意車前狀況並與該
    車保持安全間隔，自後擦撞李思穎所騎乘上開機車右後方，
    李思穎所騎乘之機車因而重心不穩，往左側偏行至該路段外
    側車道，適訴外人曾茂源駕駛嘉和公司所有之車牌號碼FF-3
    66號營大客車行駛於該外側車道後方不遠處，見此猝不及防
    之突發狀況，煞車不及，因而駕車輾壓過李思穎之身體，致
    李思穎受有頭、頸、肩、腿等部位輾壓推擠傷合併骨折，造
    成顱腦損傷合併顱內出血而死亡之事實，為兩造所不爭執，
    且有臺灣省臺南區車輛行車事故鑑定委員會97年8月21日南
    鑑字第0975902463號函、本院98年度交易字第123號刑事判
    決及戶籍謄本在卷足憑，堪信為真實。
(二)、按故意或過失，不法侵害他人之權利者，負損害賠償責任；
    汽車、機車或其他非依軌道行駛之動力車輛，在使用中加損
    害於他人者，駕駛人應賠償因此所生之損害；不法侵害他人
    致死者，對於支出醫療及增加生活上需要之費用或殯葬費之
    人，亦應負損害賠償責任；被害人對於第三人負有法定扶養
    義務者，加害人對於該第三人亦應負損害賠償責任；不法侵
    害他人致死者，被害人之父母、子女及配偶，雖非財產上之
    損害，亦得請求賠償相當之金額；民法第184條第1項前段、
    第191條之2前段、第192條第1項、第2項及第194條分別定有
    明文。次按汽車行駛時，駕駛人應注意車前狀況及兩車併行
    之間隔，並隨時採取必要之安全措施，道路交通安全規則第
    94條第3項有明文規定。查被告騎乘機車應注意遵守上開道
    路交通安全規則之規定，且依當時情況，又無不能注意之情
    形，卻於前揭時地疏未注意車前狀況及兩車併行之間隔，自
    後擦撞原告之女李思穎所騎乘上開機車右後方，李思穎所騎
    乘之機車因而重心不穩，往左側偏行至該路段外側車道，因
    而遭該外側車道由訴外人曾茂源駕駛嘉和公司所有之營大客
    車猝不及防而輾壓過李思穎之身體，致李思穎傷重不治死亡
    ，則被告對於本件車禍事故之發生為有過失甚明。而本件行
    車事故肇事原因經臺灣省臺南區車輛行車事故鑑定委員會鑑
    定結果，亦認：1.丙○○駕駛普通輕型機器腳踏車，未注意
    車前狀況，未保持安全間隔，為肇事原因。2.李思穎、曾茂
    源等無肇事因素，有該會97年8月21日南鑑字第0975902463
    號函附卷可稽，則被告之過失駕駛行為與被害人李思穎之死
    亡結果間，具有相當因果關係，應堪認定。從而，原告二人
    基於侵權行為之法律關係，請求被告負損害賠償責任，要屬
    有據。
(三)、茲就原告請求被告賠償之金額，是否應予准許，分述如次：
  1.原告甲○○3,539,621元部分：
    (1)殯葬費438,540元部分：
      原告甲○○主張為其女李思穎支出殯葬費438,540元，已
      據提出殯葬禮儀社收據及臺南市殯葬管理所殯儀設施規費
      明細表為證，且為被告所不爭執，應屬實在。從而，原告
      甲○○請求被告賠償其支出之殯葬費438,540元，應予准
      許。
    (2)扶養費1,601,081元部分：
      按直系血親相互間，互負扶養之義務；受扶養權利者，以
      不能維持生活而無謀生能力者為限；前項無謀生能力之限
      制，於直系血親尊親屬，不適用之；民法第1114條第1款
      及第1117條定有明文。準此，父母子女間雖互負扶養之義
      務，惟父母受扶養之權利，仍須以不能維持生活為要件。
      茲觀原告甲○○為46年2月11日生，於被害人李思穎死亡
      時（97年5月30日），係年滿51歲之人，其名下有房屋1棟
      、土地4筆、田賦2筆（財產總額為1,990,369元），有戶
      籍謄本及稅務電子閘門財產所得調件明細表在卷可佐，足
      見原告甲○○並非不能以其自己財產維持生活所需費用，
      尚毋須被害人李思穎履行法定扶養義務。而原告甲○○之
      財產狀況既足以維持其日常生活所需，則其按扶養親屬免
      稅額計算其平均餘命29.05年之扶養費數額1,601,081元，
      並依民法第192條第2項之規定，請求被告負損害賠償責任
      ，尚非有據。
    (3)精神慰撫金150萬元部分：
      按慰撫金之多寡，應斟酌雙方之身分、地位、資力、加害
      之程度、被害人所受之痛苦及其他各種情形核定相當之數
      額。本院審酌原告甲○○係五專畢業，為幼稚園司機，每
      月薪資13,000元，名下有房屋1棟、土地4筆、田賦2筆等
      財產；而被告為高中畢業，目前待業中，之前曾擔任大樓
      清潔人員，時薪40至50元，名下有房屋1棟、土地2筆等財
      產（財產總額為1,904,455元）；已據兩造陳明在卷，且
      有稅務電子閘門財產所得調件明細表附卷可參；及被害人
      李思穎為原告之女，原可與原告共享天倫之樂，侍奉原告
      ，以盡孝道，卻因本件車禍事故傷重不治死亡，使原告受
      有重大打擊，及兩造之身分、年齡、地位等一切情狀，因
      認原告甲○○請求賠償精神慰撫金100萬元，應屬適當。
      至逾此數額之請求，要難准許。
    (4)綜上所述，原告甲○○請求有據之損害賠償金額為1,438,
      540元（計算式：438540＋0000000＝0000000）。
  2.原告乙○○3,244,135元部分：
    (1)扶養費1,744,135元部分：
      按直系血親相互間，互負扶養之義務。民法第1114條第1
      款定有明文。直系血親尊親屬受扶養權利之順序，雖不以
      無謀生能力為必要，惟依民法第192條第2項規定，向加害
      人請求扶養費損害賠償，依民法第1117條之規定，仍須以
      不能維持生活者為限，始得向加害人請求賠償。又扶養費
      之支出，係依時日之經過漸次給付，倘被害人請求為一次
      給付，應依霍夫曼式計算法按週年利率百分之5扣除中間
      利息。本件原告乙○○雖主張其有不能維持生活而有受被
      害人李思穎扶養之權利，並請求按扶養親屬免稅額計算扶
      養費之損害乙節；然查：
      審之原告乙○○為48年6月20日生，於被害人李思穎死
        亡時（97年5月30日），係年滿48歲之人，平均餘命為
        38.17年，為國小老師，每月薪資約4、5萬元，又其97
        年度薪資、利息等所得為29,223元，名下則有汽車2輛
        、投資1筆等財產，已據原告陳述在卷，且有戶籍謄本
        、96年臺灣地區簡易生命表（女性）及稅務電子閘門財
        產所得調件明細表在卷可考，堪以採認。又原告乙○○
        請求按扶養親屬免稅額（70歲之前每年77,000元，年滿
        70歲起每年115,500元）計算其扶養費之損害，核其計
        算基準與我國目前國民經濟生活水平相較，雖屬合理，
        然依原告乙○○目前之工作收入及財產狀況，應得以其
        專業能力自謀必要生活費用，尚毋須被害人李思穎履行
        法定扶養義務。
      惟衡諸教職員強制退休年齡為年滿65歲，此觀學校教職
        員退休條例第4條第1項第1款規定即明。依原告乙○○
        上開財產狀況及我國目前國民經濟生活水平，應可推認
        原告乙○○尚難以其自己之財產維持其65歲後之生活所
        需，且自其年滿65歲起亦未必能再藉由其本身之專業能
        力謀取必要生活費用，是以原告乙○○自其年滿65歲之
        日即113年6月20日起，應有請求其法定扶養義務人扶養
        之權利，則原告乙○○依民法第192條第2項規定，請求
        被告負損害賠償責任，即屬有據。而原告乙○○除被害
        人李思穎外，尚育有1子，有戶籍謄本附卷可稽，又依
        民法第1116條之1之規定，其夫即原告甲○○亦負扶養
        之義務，則原告乙○○之2名子女及其夫應共同負擔對
        伊之扶養義務。是依此計算，並依霍夫曼式扣除中間利
        息，原告乙○○自年滿65歲起，其餘命年間得請求賠償
        之扶養費金額為319,256元【計算式：以被害人李思穎
        死亡時按原告乙○○平均餘命38.17年計算之金額，扣
        除被害人李思穎死亡時至原告乙○○65歲前之17年不得
        請求之金額，即為原告乙○○自年滿65歲起，其餘命年
        間得請求賠償之扶養費損害：（115500〈年滿70歲免
        稅額〉×21.0000000〈38年數霍夫曼係數〉）＋｛1155
        00×（21.0000000-00.0000000）〈39年數霍夫曼係數
        -38年數霍夫曼係數〉×0.17｝-38500〈年滿70歲前後
        每年免稅額差額：000000-00000=38500〉×15.0000000
        〈48歲至70歲間22年霍夫曼係數〉=0000000；0000000
        ÷3〈扶養義務人數〉＝641023；77000〈未滿70歲免
        稅額〉×12.0000000〈48歲至65歲前17年霍夫曼係數〉
        =965302；965302÷3=321767；000000-000000=31925
        6；元以下四捨五入，下同】。至逾此部分之請求，非
        有理由。
    (2)精神慰撫金150萬元部分：
      按慰撫金之多寡，應斟酌雙方之身分、地位、資力、加害
      之程度、被害人所受之痛苦及其他各種情形核定相當之數
      額。本院審酌原告乙○○係師範學院畢業，為國小老師，
      每月薪資約4至5萬元，名下有汽車2輛、投資1筆等財產；
      而被告為高中畢業，目前待業中，之前曾擔任大樓清潔人
      員，時薪40至50元，名下有房屋1棟、土地2筆等財產（財
      產總額為1,904,455元）；已據兩造陳明在卷，且有稅務
      電子閘門財產所得調件明細表在卷可查；及被害人李思穎
      為原告之女，原可與原告共享天倫之樂，侍奉原告，以盡
      孝道，卻因本件車禍事故傷重不治死亡，使原告受有重大
      打擊，及兩造之身分、年齡、地位等一切情狀，因認原告
      乙○○請求賠償精神慰撫金100萬元，應屬適當。至逾此
      數額之請求，尚難准許。
    (3)綜上所述，原告乙○○請求有據之損害賠償金額為1,319,
      256元（計算式：319256＋0000000＝0000000）。
(四)、又按本法所稱請求權人，指下列得向保險人請求保險給付或
    向特別補償基金請求補償之人：一、因汽車交通事故遭致傷
    害者，為受害人本人。二、因汽車交通事故死亡者，為受害
    人之遺屬；其順位如下：(一)父母、子女及配偶。(二)祖父母。
    (三)孫子女。(四)兄弟姐妹。同一順位之遺屬有數人時，按人數
    平均分配保險給付或補償。本保險之給付項目如下：一、傷
    害醫療費用給付。二、殘廢給付。三、死亡給付。保險人依
    強制汽車責任保險法規定給付之保險金，視為加害人或被保
    險人損害賠償金額之一部分；加害人或被保險人受賠償請求
    時，得扣除之。強制汽車責任保險法第11條第1項、第2項、
    第27條第1項及第32條分別有明文規定。查原告因本件汽車
    交通事故，已受領強制汽車責任保險金150萬元（死亡給付
    ），為兩造所不爭執，堪信屬實。又依原告人數平均分配，
    原告各得分配之保險給付金額為750,000元（計算式：00000
    00÷2＝750000），經扣除後，則原告甲○○得請求被告賠
    償之金額為688,540元（計算式：0000000-000000=688540）
    ，原告乙○○得請求被告賠償之金額為569,256元（計算式
    ：0000000-000000=569256）。。
(五)、末按給付無確定期限者，債務人於債權人得請求給付時，經
    其催告而未為給付，自受催告時起，負遲延責任。其經債權
    人起訴而送達訴狀，或依督促程序送達支付命令，或為其他
    相類之行為者，與催告有同一之效力。遲延之債務，以支付
    金錢為標的者，債權人得請求依法定利率計算之遲延利息。
    但約定利率較高者，仍從其約定利率。應付利息之債務，其
    利率未經約定，亦無法律可據者，週年利率為百分之五。民
    法第229條第2項、第233條第1項及第203條定有明文。綜上
    所述，原告依侵權行為之法律關係，請求被告應分別給付原
    告甲○○688,540元、原告乙○○569,256元，及均自起訴狀
    繕本送達翌日即98年11月13日起至清償日止，按週年利率百
    分之5計算之法定遲延利息，為有理由，應予准許。至逾此
    所為之請求，為無理由，應予駁回。
四、本判決原告勝訴部分，原告陳明願供擔保，聲請宣告假執行
    ，經核無不合，爰酌定相當之擔保金額宣告之；本院併就此
    部分依職權宣告被告預供擔保，得免為假執行。至原告敗訴
    部分，其假執行之聲請已失所依附，應予駁回。
五、結論：本件原告之訴為一部有理由，一部無理由，依民事訴
    訟法第79條、第85條第1項前段、第390條第2項、第392條第
    2項，判決如主文。
中    華    民    國    99    年    3     月    10    日
                  民事第一庭    法  官  張季芬
以上正本係照原本作成。
如對本判決上訴，須於判決送達後20日內向本院提出上訴狀。
中    華    民    國    99    年    3     月    10    日
                                書記官  顏惠華

司法院資訊處製作；財團法人民間司法改革基金會備份。
